【裁判字號】    97,交聲,351
【裁判日期】    971105
【裁判案由】    交管條例聲異
【裁判全文】
臺灣板橋地方法院交通事件裁定         97年度交聲字第351號
原處分機關  交通部公路總局臺北區監理所板橋監理所
異  議  人
即受處分人  甲○○
上列受處分人因違反道路交通管理處罰條例案件，對於交通部公
路總局臺北區監理所於民國97年2 月1 日以板監裁字裁41-A1A12
5533號所為之裁決處分（原舉發案號：臺北市政府警察局96年12
月25日北市警交大字第1A125533號），聲明異議，本院裁定如下
：
    主  文
原處分撤銷。
甲○○不罰。
    理  由
一、原處分意旨略以：異議人即受處分人甲○○騎乘車牌號碼為
    LLC-915 號重型機車，於民國96年11月12日19時17分許，行
    經臺北市○○○路○ 段63巷口時有「駕車行經有燈光號誌管
    制之交岔路口闖紅燈」之違規，經警以96年12月25日北市警
    交大字第1A125533號舉發違反道路交通管理事件通知單逕行
    舉發，而依違反道路交通管理處罰條例第53條第1 項規定，
    裁處罰鍰新臺幣（下同）1,800 元，並依同條例第63條第1
    項記違規點數3 點之處分。
二、聲明異議意旨略以：伊於96年11月12日19時17分許自敦化南
    路2 段69號（即葉財記大樓）下班後，沿敦化南路2 段南往
    北騎車至敦化南路2 段63巷口待轉區待轉。當伊機車回正之
    同時，突遭同向（即沿敦化南路2 段南往北方向）行駛之指
    南客運公車（車號為073-AC）追撞，伊連人帶車捲進公車右
    前輪車下，並拖行數公尺。因伊機車回正當時，號誌燈正在
    變化中，南北向變成紅燈，東西向變為綠燈，伊看到南北向
    號誌已變成紅燈而起步，適073-AC公車為搶燈號而加速前進
    ，兩車始在該路口發生碰撞，伊並無闖紅燈之行為，原處分
    認定伊於前揭時地有「駕車行經有燈光號誌管制之交岔路口
    闖紅燈」之違規行為，與事實不符，請求撤銷原處分云云。
三、按汽車駕駛人，行經有燈光號誌管制之交岔路口闖紅燈者，
    處新臺幣1,800 元以上5,400 元以下罰鍰。前項紅燈右轉行
    為者，處新臺幣600 元以上1,800 元以下罰鍰，道路交通管
    理處罰條例第53條第1 項定有明文。汽車駕駛人有道路交通
    管理處罰條例第53條之情形之一者，各記違規點數3 點，同
    條例第63條第1 項第3 款亦訂有明文。
四、本件經異議人聲明申訴後，原處分機關曾函請舉發單位即臺
    北市政府警察局交通警察大隊表示意見，該大隊則以97年1
    月18日北市警交大事字第09730293100 號函覆略稱：卷查見
    證人指稱：於肇事時間站在路口東北角人行道上等待號誌，
    欲穿越敦化南路，此時路口號誌是敦化南路南北向綠燈，敦
    化南路2 段63巷東西向是紅燈，異議人騎乘LLC-915 普通重
    型機車由東向西衝出時，與南向北直行之073-AC號營業大客
    車發生碰撞，本大隊初步分析結果，認異議人未遵守道路交
    通安全規則第102 條第1 項第1 款規定騎乘LLC-915 普通重
    型機車闖紅燈因而發生碰撞肇事，乃依道路交通管理處罰條
    例第53條第1 項製單舉發等語（本院卷第10頁），其後原處
    分機關即於97年2 月1 日以板監裁字裁41-A1A125533號對異
    議人作成本件裁決。惟訊據異議人甲○○固坦承確有於96年
    11月12日19時17分許，騎乘車號LLC-915 號重型機車，在臺
    北市○○○路○ 段63巷口，與乙○○所駕駛車號073-AC號、
    沿敦化南路2 段南往北直行之指南客運公車發生碰撞，惟堅
    決否認有何「駕車行經有燈光號誌管制之交岔路口闖紅燈」
    之事實，並辯稱：伊到敦化南路2 段63巷口待轉後，係等到
    敦化南路南北向號誌變成紅燈，才自待轉區起步由東往西行
    駛，並無闖紅燈等語。經查：
    (一)原處分機關及舉發機關認定異議人有「駕車行經有燈光號
      誌管制之交岔路口闖紅燈」之違規行為，其最主要的證據
      ，乃舉發機關前揭函文所稱：「見證人指稱：於肇事時間
      站在路口東北角人行道上等待號誌，欲穿越敦化南路，此
      時路口號誌是敦化南路南北向綠燈，敦化南路2 段63巷東
      西向是紅燈，異議人騎乘LLC-915 普通重型機車由東向西
      衝出時，與南向北直行之073-AC號營業大客車發生碰撞」
      ，惟經本院傳喚該函所稱見證人丙○○到庭具結作證後，
      該證人則明確證稱：「（當時敦化南路南往北的號誌，是
      什麼？）我當時不是盯著號誌看，所以我也不是很確定」
      「（你在警員製作談話紀錄中提到，63巷東往西是紅燈、
      敦化南路南往北是綠燈，究竟有無辦法確認當時的號誌？
      ）當時也是根據我的推測，我沒有特別注意號誌的變化」
      等語（本院卷第109 頁），核與其於警製交通事故談話紀
      錄表所稱：「此時路口號誌是敦化南路南北向綠燈，敦化
      南路2 段63巷東西向是紅燈，當時即有1 部機車由敦化南
      路2 段63巷東向西衝出，該機車即與南向北直行之公車發
      生碰撞」（本院卷第17頁）即有不符。然其於本院訊問時
      所言既經具結擔保所言屬實，且其與異議人或公車駕駛乙○○均不認識，應無刻意虛偽陳述或偏袒任何一方致招偽
      證刑責之理，參以一般行人於人行道上等待穿越馬路時，
      多半未隨時緊盯號誌並注意行經該路段各車之行車情形，
      甚至僅係單純根據同向人潮車輛之行進變化以判斷燈號之
      變化，故證人丙○○證稱其於製作交通事故談話紀錄表所
      述內容，僅係根據其推測，其沒有特別注意號誌的變化等
      語，核與常理並無違背。從而，應以其於本院審理時具結
      所證，較可採信。至該證人雖又證稱：「我與我的太太當
      時正在路口，我當時下班準備過馬路，是要橫越敦化南路
      ，是在敦化南路與62巷的路口，我們在等紅綠燈，我跟我
      太太在聊天，這時候燈應該有變化，然後突然有騎士就開
      出去，給我的感覺是他一馬當先的騎出去，當時旁邊還有
      很多車子，這台車是第一個出去」「在此之前，這台機車
      只是許多在他是許多在該路口等待的其中一輛」「我之所
      以覺得很驚呀，是因為我感覺大家都還沒有動，而該台機
      車先動」等語，然縱使異議人所騎機車確係自敦化南路2
      段63巷口由東往西方向行駛的第一台機車，亦無法直接推
      論其有闖紅燈之事實，自無從據為異議人不利之認定依據
      。
    (二)證人即與異議人發生碰撞之公車駕駛乙○○雖於警製交通
      事故談話紀錄表稱：「當我車進入肇事路口時，我見號誌
      由綠燈轉為黃燈，而當時有部重機車LLC-915 沿敦化南路
      東往西駛出來」等語（本院卷第15頁），於本院訊問時亦
      具結證稱：「（你行車通過上開路口時，你的號誌為何？
      ）我可以確定在進入停止線時，才從綠燈變成黃燈，我通
      過路口時，應該是黃燈」「（是否就是黃燈的時候發生碰
      撞？）是」等語（本院卷第107 頁），然其與異議人為肇
      事之雙方當事人，於民刑事責任上屬具有對立之利害關係
      ，其所言證據力之評斷，應再經由其他證據之補強，始足
      認定異議人有無被舉發之違規事實，而難僅憑其單方陳述
      ，逕予認定事實。況且，證人乙○○雖證稱：其駕車進入
      該路口停止線時，該路口行車燈號正從綠燈變成黃燈等語
      ，然證人即肇事當時亦在該路口之異議人同事丁○○則具
      結證稱：「（當時該公車經過該路口時，號誌為何？）已
      經是黃燈了」等語（本院卷第39頁），兩人對於乙○○駕
      駛公車經過停止線時的號誌，究係綠燈抑或黃燈，所言不
      盡一致，參以敦化南路63巷僅係雙向2 線道（有照片附卷
      可參，見本院卷第115 頁），該巷與敦化南路交岔路口既
      非十分寬廣，則其黃燈時間相對應較短暫，是否因而有所
      誤認，容有判斷誤差之餘地，自難僅憑證人乙○○所認定
      其通過路口停止線時之號誌情形，逕予推論異議人自敦化
      南路2 段63巷口待轉區起步時，該巷東往西號誌尚未由紅
      燈轉為綠燈。
    (三)由證人乙○○另稱：「我當時是開在敦化南路南往北的慢
      車道外側車道，我庭呈照片壹張，照片中我有畫，因為外
      側車道比較寬，前方還有停放汽車，當時的是下班時間人
      車很多，那時候是沒有機車待轉，所以有些要待轉的機車
      就已經停在我的車道上，車頭的位置差不多就是停在我的
      前面路側路邊停車格的外緣」等語（本院卷第107 頁），
      可知肇事前停等於敦化南路2 段63巷口等待橫越敦化南路
      往西行駛之機車為數眾多，且事實上已略影響證人乙○○
      所駕公車之行車方向，參以敦化南路63巷與敦化南路交岔
      路口並非十分寬廣，又適逢行車燈號開始變換，倘證人乙○○所駕公車稍有搶快，適遇敦化南路63巷口待轉區因機
      車眾多致回堵到敦化南路2 段南往北慢車道上，因而發生
      本件碰撞，於理論上並非不可能，自難僅因兩車事後發生
      碰撞，即認異議人確有「駕車行經有燈光號誌管制之交岔
      路口闖紅燈」違規行為。
    (四)此外，證人即製單逕行舉發員警戊○○，及肇事後接獲通
      知趕抵現場繪圖並製作談話紀錄表之員警鄭明勇雖均到庭
      具結作證，惟由其證詞，可知其僅事後接獲通報分別處理
      開單告發及繪圖訪談之工作，並未親眼目擊，亦無法從現
      場遺留跡證直接判斷異議人確有闖紅燈之事實，則其證詞
      及所繪製之現場圖，當亦不足以援為異議人不利認定之證
      據。
    (五)原處分及舉發機關認定異議人有於前揭時地「駕車行經有
      燈光號誌管制之交岔路口闖紅燈」之違規行為，固非無據
      ，然經本院仔細調查後，原被援為主要證據之證人丙○○
      業已到庭澄清其無法完全確認肇事發生一瞬間之行車號誌
      情形，證人乙○○證詞本身具有證據力不足之瑕疵，又查
      無其他證據足以輔助證明乙○○所稱伊通過停止線時燈號
      才由綠燈轉為黃燈之事實，自難逕認異議人有闖紅燈之事
      實。
五、綜上所述，依據現有已調查之事證，本院尚無法形成異議人
    有於前揭時地「駕車行經有燈光號誌管制之交岔路口闖紅燈
    」違規行為之確信心證，本件仍存有其他合理、可能懷疑情
    形之存在，則原處分及舉發機關所認定前揭違規事實，即屬
    不能證明。原處分機關未予詳查，遽予裁罰，尚有未洽，本
    件聲明異議為有理由，原處分應予以撤銷，另諭知異議人不
    罰，以昭審慎。
據上論斷，應依道路交通案件處理辦法第20條前段，裁定如主文
。
中    華    民    國    97    年    11    月    5     日
                  交通法庭  法  官  楊明佳
以上正本證明與原本無異
如不服本裁定應於送達後5日內向本院提出抗告狀
                            書記官  林金良
中    華    民    國    97    年    11    月    5     日


司法院資訊處製作；財團法人民間司法改革基金會備份。
